【裁判字號】    97,訴,40
【裁判日期】    970822
【裁判案由】    塗銷所有權移轉登記等
【裁判全文】
臺灣臺中地方法院民事判決                97年度訴字第40號
原      告  Ｍ○○○
            Ｊ○○○
            巳○○
            午○○
            Ｎ○○
            Ｋ○○
            Ｉ○○
            Ｈ○○
            Ｂ○○
            壬○○○
            黃○○
            酉○○
            辛○○
            己○○
            未○○
            Ｅ○○
            地○○
            申○○
            丁○○
            乙○○
            Ｏ○○
            丙○○
            Ｌ○○
            Ｐ○○
            戌○○
            寅○○
            丑○○
            玄○○
            宇○○
            甲○○
            Ｄ○○
            Ｑ○○
            庚○○
            Ｃ○○
            宙○○
            Ｓ○○
            子○○
            癸○○
            亥○○
            戊○○
            Ｆ○○
            Ｇ○○
            Ｒ○○
            Ａ○○
共      同
訴訟代理人  王素玲  律師
被      告  卯○○
            天○○
訴訟代理人  劉喜  律師
上列當事人間請求塗銷所有權移轉登記等事件，本院於民國97年
8月12日言詞辯論終結，判決如下：
    主      文
被告卯○○應給付原告新臺幣肆佰參拾肆萬元，及自民國九十七
年一月十五日起至清償日止，按週年利率百分之五計算之利息。
原告其餘之訴駁回。
訴訟費用由被告卯○○負擔二分之一，餘由原告負擔。
    事實及理由
一、原告主張：
（一）先位之訴部分：訴外人辰○○於民國81年11月間以新臺幣
      （下同）434萬元向被告卯○○購買坐落台中縣大雅鄉○
      ○段43地號（地目田，下稱43地號）內部分土地，面積約
      70坪，作為通行道路，雙方並簽訂買賣契約書（下稱系爭
      契約書），買賣當時，因農地不能分割，故雙方約定俟政
      府法令修正或都市計劃變更時，再立即辦理分割並登記為
      辰○○或其所指定人之名義，嗣後89年法令修正，農地得
      為分割，而43地號土地亦歷經二次分割，前開辰○○所買
      受之道路用地，部分並於93年7月6日劃編為同段43-7地號
      土地（下稱系爭土地），仍登記為被告卯○○所有，惟被
      告卯○○卻不履行移轉登記，反於93年7月14日與被告天
      ○○虛偽買賣，並於93年7月29日以買賣為原因辦理所有
      權移轉登記，就系爭土地之所有權移轉登記，兩造並無買
      賣之對價關係，該買賣行為屬通謀虛偽意思表示，依民法
      87條第1項規定，其意思表示無效；而辰○○復於96年4月
      4日將其對被告卯○○所有一切權利讓與全家福社區之所
      有權人，而原告為全家福社區之所有權人或受讓權利人（
      其中原告Ｑ○○除係全家福社區之所有權人外，尚受讓全
      家福社區之所有權人陳妤瑄、陳珮昭之權利；原告Ｃ○○
      除係全家福社區之所有權人外，尚受讓全家福社區之所有
      權人黃明華、王丕福之權利；原告Ｓ○○則受讓全家福社
      區之所有權人楊佳穎之權利），原告再以起訴狀繕本及呈
      報書狀之送達被告為債權讓與之通知。被告卯○○與天○
      ○明知無買賣關係，卻虛偽買賣移轉所有權移轉登記，其
      行為應屬無效，系爭土地之所有權移轉登記應予以塗銷而
      回復為被告卯○○所有，然被告卯○○怠於行使其權利，
      原告為保全債權，並依民法第242條之規定，代位請求塗
      銷系爭土地之所有權移轉登記，回復為被告卯○○所有。
      系爭土地回復為被告卯○○之名義後，原告復依買賣契約
      及債權讓與關係，請求被告卯○○履行契約將系爭土地所
      有權移轉登記為原告所有等語。並聲明：(1)被告天○○應
      將系爭土地，經台中縣雅潭地政事務所93年7月29日所為
      之所有權移轉登記予以塗銷。(2)被告卯○○應將系爭土地
      之所有權移轉登記與原告。
（二）備位之訴部分：縱認被告間上開買賣系爭土地行為非通謀
      虛偽意思表示，被告卯○○明知系爭土地已出賣辰○○，
      卻將系爭土地再移轉過戶予天○○，致無法移轉給辰○○
      之承受人即原告，自可歸責於被告卯○○，依民法第226
      條第1項規定，原告基於債權讓與自得向被告卯○○請求
      給付不能之損害賠償，損害賠償之金額則依買賣價金434
      萬元計算等語。並聲明：被告卯○○應給付原告434萬元
      ，及自起訴狀繕本送達翌日（97年1月15日）起至清償日
      止，按週年利率百分之5計算之利息。
二、被告卯○○則以：訴外人張幸一係伊妹婿，因無自耕農身份
    ，為購買43地號土地，故伊將名字借給張幸一，後來辰○○
    在43地號土地附近蓋屋，因無道路通行，乃向張幸一購買部
    分之土地，因43地號土地係登記在伊名下，故由伊與辰○○
    簽訂系爭契約書，但買賣過程都是張幸一與辰○○洽談，買
    賣價金亦係張幸一收取，後來43地號土地可以分割，分割後
    即分別移轉登記予張幸一、張信義、被告天○○等三兄弟，
    其中系爭土地所有權係移轉登記與被告天○○，移轉登記時
    ，有特別告知被告天○○，系爭土地既已出售予辰○○，基
    於誠信，即應移轉登記予辰○○，而伊只是把土地歸還給張
    氏兄弟，故登記原因雖為買賣，但都沒有收受價金，故辰○
    ○買受系爭土地一事與伊無關，原告不得向伊請求損害賠償
    等語。並聲明：駁回原告之訴。
三、被告天○○則以：被告卯○○係受張幸一（大哥）、張信義
    （二弟）、被告天○○（三弟）三兄弟所委託，而登記為43
    地號土地名義人，但43地號土地之實際權利人，仍為張氏兄
    弟，故被氏兄弟與被告卯○○間即存有信託關係或借名契約
    ，嗣後法令修正，43地號土地得以分割，系爭土地即為分割
    後其中一筆，被告卯○○乃於93年7月29日將系爭土地，以
    買賣形式，將所有權移轉登記予被告天○○，雖無價金之支
    付，但係終止信託或借名契約後之登記土地行為，並非通謀
    虛偽買賣，非無效行為，故被告天○○並無負回復原狀義務
    ，而系爭土地之移轉登記行為，既合法有效，則原告依民法
    第242條、第243條規定主張代位行使被告卯○○依民法第11
    3條、第767條之塗銷登記、回復所有物等請求，均無理由。
    至於原告是否受讓辰○○權利、及辰○○向被告卯○○購買
    之土地是否包含系爭土地全部或一部，均與被告天○○無關
    等語。並聲明：駁回原告之訴。
四、得心證之理由：
甲、先位之訴部分：
（一）被告間對於系爭土地之買賣關係不存在：
    1.按稱買賣者，謂當事人約定一方移轉財產權於他方，他方
      支付價金之契約；當事人就標的物及其價金互相同意時，
      買賣契約即為成立，民法第345條第1項、第2項分別定有
      明文。是買賣契約以標的物及價金為其要素，一方移轉財
      產權於他方以及他方支付價金，自屬買賣契約必要之點。
      苟當事人對此二者意思表示未能一致，買賣契約自無從成
      立。本件系爭土地於93年7月29日以買賣為原因，由被告
      卯○○移轉登記予被告天○○，就該移轉登記被告二人間
      並未給付任何之買賣價金，且被告卯○○亦從未請求被告
      天○○給付買賣價金等情，均為被告所不爭執，則由被告
      二人間並未約定買賣價金之支付乙節觀之，被告間對於系
      爭土地並無成立買賣關係之意思及行為，堪予認定。
    2.再按表意人與相對人通謀而為虛偽意思表示者，其意思表
      示無效，民法第87條第1項本文定有明文，該條項所謂通
      謀虛偽意思表示，係指表意人與相對人雙方故意為不符真
      意之表示而言。本件系爭土地移轉登記之原因為買賣，而
      被告間對於系爭土地並無成立買賣關係之意思及行為，已
      如前述，則被告間均知悉對方為非真意之表示，而相與為
      非真意之合意，進而以「買賣」為系爭土地所有權移轉登
      記之原因，則該買賣顯係出於通謀之虛偽意思表示，依前
      開規定，應屬無效，是原告主張被告間對於系爭土地並無
      買賣關係存在，應屬可採。
（二）被告間對於系爭土地成立借名契約
    1.按虛偽意思表示，隱藏他項法律行為者，適用關於該項法
      律行為之規定，民法第87條第2項固有明文。又按當事人
      約定，一方（借名者）經他方（出名者）同意，而就屬於
      一方現在或將來之財產，以他方之名義，登記為所有人或
      其他權利人，即為借名契約。在現行法下，借名契約乃無
      名契約，依私法自治原則，當事人基於特定目的而訂立借
      名契約，自無不可，故當事人間之權利義務，應先依雙方
      當事人之契約內容而定，契約未約定者，則以補充解釋之
      方法定之，並參考民法關於委任之相關規定（參詹森林著
      「借名登記契約之法律關係」，台灣本土法學雜誌，43期
      ，2003年2月，129頁）。而信託契約，乃信託人為達一定
      經濟上目的，將其財產權移轉予受託人，使其成為權利人
      ，約定受託人僅於該目的之範圍內行使權利之契約。故並
      非將自己之財產，以他人名義登記時，雙方之間當然有信
      託契約存在（最高法院84年台上字第239號裁判參照）。
      本件被告天○○則以系爭土地之移轉登記之所以無對價關
      係，乃係被告間隱藏一信託關係或借名契約等語置辯，雖
      為原告所否認，惟被告卯○○於本院審理自陳：張幸一係
      伊妹婿，因無自耕農身份，為購買43地號土地，故伊將名
      字借給張幸一，後來辰○○在附近蓋屋，因無道路通行，
      乃向張幸一購買部分之土地，因43地號土地係登記在伊名
      下，故由伊與辰○○簽訂系爭契約書，但買賣過程都是張
      幸一與辰○○洽談，買賣價金亦係張幸一收取，後來43地
      號土地可以分割，分割後即分別移轉登記予張氏兄弟，其
      中系爭土地所有權係移轉登記與被告天○○，而伊只是把
      土地歸還給張氏兄弟，都沒有收受價金等語，而原告聲請
      訊問之證人辰○○於本院審理時亦到庭證稱：系爭契約係
      伊與張幸一洽談，簽完系爭契約書，伊將買賣價金交付張
      幸一，至於對被告卯○○本人，伊則無印象等語，則由被
      告卯○○係本件備位之訴之單一被告，若先位之訴無理由
      ，其將獨自承受備位之訴訴訟之結果，故其於本件訴訟乃
      居於利害關係地位，其前開陳述內容，應非杜撰，況其所
      述情節，核與證人辰○○之證詞大致相符，故被告卯○○
      前開所述，應足採信。則由系爭土地雖登記為被告卯○○
      名義，然由買受價款、後來部分土地之出售事宜，均由張
      幸一處理，及分割後被告卯○○即將土地分別移轉登記張
      氏兄弟，並無收取對價等情觀之，被告卯○○與張氏兄弟
      間與一般之信託關係不同，而應認係張氏兄弟借用被告卯
      ○○名義登記，故其間應以借名登記契約資以規範。
    2.次按借名登記契約與委任契約性質類似，應類推適用有關
      委任之規定，自可類推適用民法第549條第1項規定，認為
      當事人之任何一方得隨時終止借名登記契約。本件系爭土
      地於93年7月29日由被告卯○○移轉登記予被告天○○，
      可認被告間之借名登記契約即為終止，就被告間系爭土地
      移轉原因之買賣，固為通謀虛偽意思表示，但其隱藏之借
      名登記契約仍然有效，被告天○○取得系爭土地之所有權
      ，具有法律上之原因，原告即不得以被告間通謀虛偽買賣
      ，請求或代位被告卯○○請求塗銷被告間就系爭土地之所
      有權移轉登記，回復為被告卯○○所有。另按物之出賣人
      固有使買受人取得該物所有權之義務，惟買賣契約成立後
      ，出賣人為二重買賣，並已將該物之所有權移轉於後之買
      受人者，移轉該物所有權於原買受人之義務即屬不能給付
      ，原買受人對於出賣人僅得請求賠償損害，不得請求為移
      轉該物所有權之行為，最高法院著有30年上字第1253號判
      例參照。本件雖非二重買賣，但同理被告卯○○既依借名
      登記契約將系爭土地之所有權移轉登記與被告天○○，買
      受人辰○○已不得請求被告卯○○為移轉系爭土地所有權
      之行為，則原告依買賣契約及債權讓與關係，請求被告卯
      ○○履行契約將系爭土地所有權移轉登記與原告，即屬無
      據，自不應准許。
乙、備位之訴部分：
（一）原告主張：辰○○於81年11月間以價金434萬元向被告卯
      ○○購買43地號內部分土地（含系爭土地），辰○○已支
      付全部價金等語，已為被告卯○○所不爭執，自堪信為真
      ；再者，被告卯○○登記為43地號土地共有人之一，乃係
      張氏兄弟借用被告卯○○名義登記，其間成立借名登記契
      約，業如前述，而原登記於被告卯○○名下之43地號土地
      應有部分，嗣後被告卯○○已將分割後土地全部移轉登記
      與張氏兄弟等事實，為兩造所不爭執，並有土地登記謄本
      及異動索引附卷可稽，亦值採信。
（二）按因可歸責於債務人之事由，致給付不能者，債權人得請
      求損害賠償。損害賠償，除法律另有規定或契約另有訂定
      外，應以填補債權人所受損害及所失利益為限。依通常情
      形，或依已訂之計劃、設備或其他特別情事，可得預期之
      利益，視為所失利益，民法第226條第1項、216條分別定
      有明文。又參照前開最高法院30年上字第1253號判例意旨
      ，基於買賣契約僅具有債之效力，不得以之對抗契約以外
      之第三人，本件出賣人被告卯○○無故不履行與辰○○所
      訂之系爭契約書，將買賣標的土地所有權移轉與張氏兄弟
      ，致移轉買賣標的所有權於原買受人辰○○之義務已不能
      實現，且有可歸責事由，辰○○自得向被告卯○○請求給
      付不能之損害賠償，而辰○○復將該權利讓與原告，原告
      並以起訴狀繕本及呈報書狀之送達被告為債權讓與之通知
      ，原告對被告卯○○即有損害賠償請求權。原告復以當初
      買賣價金434萬元計算損害賠償之金額，自屬允當。從而
      ，原告本於買賣契約及債權讓與關係，請求被告卯○○給
      付原告434萬元，及自起訴狀繕本送達翌日即97年1月15日
      起至清償日止，按週年利率百分之5計算之法定遲延利息
      ，為有理由，應予准許。
（三）末按受任人因處理委任事務，負擔必要債務者，得請求委
      任人代其清償，未至清償期者，得請求委任人提出相當擔
      保，民法第546條第2項定有明文，本件被告卯○○因與張
      氏兄弟間之借名登記契約，而負擔前開債務，被告卯○○
      可否依前開規定處理，係屬另一問題，非本件所得審酌，
      附此敘明。
五、本件事證已臻明確，兩造其餘攻擊防禦方法，經審酌後，均
    與判決結果無影響，爰不分別斟酌論述，附此敘明。
六、訴訟費用負擔之依據：民事訴訟法第79條。
中    華    民    國    97    年    8     月    22    日
                  民事第二庭    法  官  楊國精
正本係照原本作成。
如對本判決上訴，須於判決送達後20日內向本院提出上訴狀。
中    華    民    國    97    年    8     月    22    日
                                書記官


司法院資訊處製作；財團法人民間司法改革基金會備份。
